【裁判字號】    87,上更(二),270
【裁判日期】    890729
【裁判案由】    所有權移轉登記
【裁判全文】
臺灣高等法院民事判決  八十七年度上更(二)字第二七○號
      上  訴  人   乙○○
                              .
                              .
      被  上訴人   己○○    .
                   庚○○    .
                   戊○○    .
                   甲○○○  .
                   辛○○○  .
                   丁○○○    住台北市○○路一八八巷一弄三號
      共      同
      訴訟代理人   劉秉鈞律師
      複  代理人   高靜怡律師
      被  上訴人   丙○○       住台北市○○路四巷五弄一號
      訴訟代理人   姜志俊律師
右當事人間所有權移轉登記事件，上訴人對於中華民國八十二年六月二十八日台灣台
北地方法院八十二年度訴字第二七０號第一審判決提起上訴，經最高法院第二次發回
更審，本院判決如左：
    主    文
原判決關於駁回上訴人後開第二、三、四項之訴及該部分訴訟費用之裁判廢棄。
被上訴人丁○○○應將坐落台北縣新店市○○段第四０二地號（原七七地號）、四一
四地號（原八０地號）、五一二地號（原一七六地號）土地如附表(一)記載各應有部分
辦理移轉登記與郭清喜所有。
被上訴人己○○、庚○○、辛○○○、戊○○應將坐落台北縣新店市○○段四０二地
號（原七七地號）、四０五地號（原七八地號）、四一四地號（原八０地號）、五一
二地號（原一七六地號）土地如附表(一)記載各應有部分辦理移轉登記與郭清喜所有。
被上訴人己○○、庚○○、辛○○○、甲○○○應將坐落台北縣新店市○○段四０五
地號上建物，建號十五號、門牌新店市○○路一七六巷二十八號房屋如附表(二)記載各
應有部分，辦理移轉登記與郭清喜所有。
其餘上訴駁回。
第一、二審及發回前第三審訴訟費用由被上訴人丁○○○、己○○、庚○○、辛○○
○、戊○○、甲○○○負擔三分之一、餘由上訴人負擔。
    事    實
甲、上訴人方面：
一、聲明：
  (一)先位聲明
  1.被上訴人丁○○○、丙○○就坐落台北縣新店市○○○段十四張小段第八０地號
    土地應有部分三千分之五六二、第七八地號土地應有部分三千分之一一二四（現
    地號調整為四一四地號、四０五地號），暨七八地號上房屋，即建號十五號、門
    牌新店市○○路一七六巷二十八號房屋，應有部分一千分之五六二，所為之買賣
    行為暨所有權移轉行為均應予撤銷。移轉登記均應予塗銷，回復原狀。
  2.被上訴人己○○、庚○○、戊○○、丁○○○、辛○○○應將如附表一記載之各
    地號土地應有部分，辦理移轉登記郭清喜所有，並依分管區域將土地交付與郭清
    喜管領。
  3.被上訴人己○○、庚○○、丁○○○、辛○○○、甲○○○應將如附表二記載之
    房屋各應有部分，辦理移轉登記與郭清喜所有。並將房屋交付與郭清喜管領。
  4.上訴人就右列二、三兩項交付之請求，願供擔保，請宣告假執行。
  5.第二審及發回前第三審訴訟費用由被上訴人負擔。
  (二)預備聲明
  1.被上訴人應將先位聲明第二、三項記載之土地、房屋辦理移轉登記與上訴人所有
    ，並交付管領。
  2.餘同先位聲明。
二、陳述：除與原審及本院前審記載相同者外，予以引用外，補稱：
  (一)程序方面：
    謹按上訴人係於八十一年五月四日指定廖盛全為移轉權利人。因被上訴人一再抗
    爭並拒絕履約，致廖君久候多年，仍無地可耕。迫於無奈，終以給付遲延解除受
    贈之約。上訴人本於同一基礎事實，於八十八年五月十五日改指定郭清喜為系爭
    不動產移轉權利人代之。此依民事訴訟第四四六條第一項但書、二五五條第一項
    第二款規定，為法之所許。再，土地法第三十條農地承受資格之限制業已刪廢除
    去，上訴人依卷附不動產買賣契約書第三條末段之約定，請求將系爭不動產直接
    移轉給付與上訴人。是為預備聲明。
  (二)實體方面：
  1.被上訴人己○○等之被繼承人陳添丁於六十六年七月二十六日立約將如附表所列
    之不動產售與上訴人乙○○。上訴人已支付買賣契約書第二條前段約定之代償款
    共三百二十四萬五千八百九十元，有卷附提存書可稽。另同條契約後段記載之系
    爭各筆土地價款共二百五十萬元，及系爭地上房屋價款五十萬元，合計三百萬元
    ，已以六十八年七月二十六日到期之同額本票一次全部付清。依上訴人自交付價
    金本票之時起，買賣價金已轉換為票據債務。價款債務因價金本票之出立已不復
    存在。自陳添丁六十八年五月間歿後，其繼承人即被上訴人己○○等，於向上訴
    人訛索巨額財利不遂後，將三百萬元價金本票匿不提示。本案起訴後，為配合其
    買賣非真正之抗弁，更是不敢向上訴人提示求兌。謹按票據為往取之債，執票人
    應為付款之提示，票據雖有免除作成拒絕証書之記載，執票人仍應於所定期限內
    為付款之提示。茲執票人丁○○○等既諉稱找不到本票而匿不提示求兌，依法應
    自負其責，不能藉此為上訴人價金未付清之抗辯。
  2.本件買賣標的物於立約買受時受土地法第三十條規定承受資格之限制。故特於買
    賣契約第三條中段附有停止條件約款：「俟甲方（上訴人）指定有承受資格之第
    三人為產權移轉權利人時為給付」。於同條後段則附以始期約款：「俟法令上移
    轉承受資格之限制除去時乙方始向甲方為給付」。即明白預期俟停止條件成就，
    期限屆至，不能之情形除去，方為給付。在此之前，因不能給付之所限，移轉給
    付請求權猶未達於民法第一二八條所規定之「可行使」狀態，消滅時效無由起算
    。亦即於上訴人指定有承受資格之第三人或承受資格法令限制除去之前，給付請
    求權尚非「可行使」，消滅時效無從起算。
  3.查被上訴人丙○○於八十年六月底購買系爭土地之地價當否，應與反映該年地價
    情形之八十一年公告土地現值相互評比。然系爭土地八十一年公告現值為每平方
    公尺二萬元，每坪合六萬六千一百餘元。丙○○於八十二年八月十九日代納七八
    地號土地增值稅八百零六萬六千九百一十九元。另八十地號土地依法免增值稅。
    茲以所謂實付價金加上伊代納之增值稅，共為二千二百二十一萬六千九百一十九
    元，以之除於所購七八地號及八十地號共六五七坪土地，每坪購價為三萬三千八
    百一十五元，僅及公告現值每坪六萬六千一百一十六元之半數。況土地公告現值
    與市價尚有甚大差距，前者僅及後者地價數分之一。緣土地公告現值本為核課土
    地增值稅計算之依據，政府基於民眾稅負與稅務政策之考量，公告現值均照調查
    所得買賣價格折成定之，故與市價有甚大差距。依上所述，丙○○購地價格僅為
    公告現值二分之一，已屬明顯偏低。再者，八０地號為「田」。農地依法免徵增
    值稅，依該地區現正擬實施之「區段徵收」，亦屬免徵土地增值稅，事實上丙○
    ○取得此筆土地，亦確實未納分文增值稅金。
  4.丙○○向丁○○○賤購者，僅為系爭土地，並不含系爭建物在內。因丁○○○認
    為：新店市○○路一七六巷二十八號房屋，早已超過使用年數，破舊不堪，丙○
    ○只是想買地，留待他日增值，並不想搬進去住；房屋既不值錢，丁○○○所有
    土地既已賣掉，房屋留著也沒用，乃於辦理過戶時，就連房屋之應有部分亦一起
    移轉予丙○○。是系爭房屋顯屬無償移轉，其移轉乃假買賣之名而行逕為無償移
    轉之實。又上訴人於六十六年即以新台幣五十萬元購買系爭房屋，茲事隔十餘年
    後，房價騰漲，眾所週知。丙○○卻反能僅以一萬五千四百元購置，實難信其為
    真。
三、證據：援用原審及發回前本院前審所提證據。
乙、被上訴人己○○、庚○○、戊○○、丁○○○、辛○○○、甲○○○等方面：
一、聲明：
  (一)上訴及追加之備位之訴均駁回。
  (二)發回前第一、二、三審訴訟費用由上訴人負擔。
二、陳述：除與原審及本院前審記載相同者外，予以引用外，補稱：
  (一)程序方面：
    上訴人第一審關於被上訴人丁○○○、丙○○，係請求撤銷丁○○○、丙○○間
    如上訴人起訴聲明所載不動產之買賣行為、並塗銷所有權移轉登記，惟移轉不動
    產之物權行為係本於物權作用，具無因性，與買賣行為基於債之關係，二者所據
    之事實與原因關係均不同，係本於兩個不同之法律關係所生不同之請求權，而上
    訴人欲追加撤銷被上訴人丁○○○、丙○○前述不動產所有權移轉之物權行為自
    應經被上訴人同意，被上訴人不同意其追加，依民事訴訟法第四百四十六條第一
    項規定，其追加自不合法。再者上訴人第一審起訴聲明並無預備之訴，乃上訴人
    於上訴審經最高法院廢棄發回更審後，於本院審理時又追加預備之訴，並變更先
    位之訴之聲明，請求將系爭不動產移轉登記名義人從廖盛全變更為郭清喜。故於
    訴訟進行中，上訴人將訴之要素追加、變更，被上訴人概不同意。
  (二)實體部分：
  1.本件上訴人主張依被上訴人己○○等六人之被繼承人陳添丁於六十六年七月二十
    六日就系爭不動產簽訂之買賣契約，請求被上訴人為如訴之聲明所載之行為，惟
    查系爭不動產，被繼承人即被上訴人之父、祖父陳添丁早於六十二年七月二十三
    日即已出賣與訴外人柯孫麒、段王金雀，故不可能再出售與上訴人；加以陳添丁
    目不識丁，不會簽名，且該契約書上之印章並非陳添丁所有，益證上訴人提出不
    動產買賣契約書係虛偽不實，被上訴人否認真正。
  2.退步言，上訴人主張與陳添丁簽訂系爭不動產買賣契約縱然屬實，惟該買賣契約
    對於出賣人應於何時清償未有明定，則依民法三百十五條之規定，債權未定清償
    期者，債權人得隨時請求清償，其請求權之消滅時效亦自債權成立時起算，而所
    謂請求權可行使時，係指權利人得行使請求權之狀態，與義務人實際上能否為給
    付二者間並無關聯。本件上訴人於買賣契約成立後，即可隨時請求被上訴人等清
    償，其消滅時效亦自買賣契約成立時起算。本件上訴人據以請求被上訴人等移轉
    所有權之買賣契約係於六十六年七月二十六日簽訂，當時系爭土地之承受人資格
    雖受有限制，然依該契約第三條已約定買受人即上訴人得指定有承受資格之第三
    人為承受人，故上訴人自簽約日起即得行使其買受人請求出賣人移轉系爭不動產
    所有權之權利。縱上訴人曾於八十一年七月二十三日以第一０二號存證信函請求
    被上訴人己○○、庚○○、戊○○、丁○○○、辛○○○等人履行系爭不動產買
    賣契約，惟本件被上訴人己○○等六人係被繼承人陳添丁之繼承人，對於其所繼
    承之遺產為公同共有，上訴人漏未向被上訴人甲○○○為上開請求，即不生中斷
    時效之效力，依前開規定，上訴人之請求權已於八十一年七月二十六日罹於時效
    而消滅。
  3.按系爭不動產買賣契約第三條後段約定：「俟法令移轉承受資格之限制除去時，
    乙方始向甲方為給付。」該項約定關於給付之法律行為附有一附款，即「俟法令
    移轉承受資格之限制除去時」，為法令是否有將移轉承受資格限制除去之可能？
    何時方能除去？仍將來客觀上不確定之事實，法律行為效力之發生取決於該項事
    實之發生，因此該項附款係屬條件而非期限，上訴人辯稱此項約定係屬期限云云
    ，顯屬無據。故該項給付之履行繫於一不確定之事實，即其履行之條件未成就前
    ，不許提起將來給付之訴，固上訴人變更其預備聲明為將來給付之請求，亦屬無
    據。
  4.再者，被上訴人丁○○○與丙○○間就系爭五０二（重測前七八地號）、四一四
    （重測前八０地號）地號土地買賣時間為八十年六月二十九日，自應以成交價格
    與當時時價是否相當為判斷標準，系爭五０二地號，地目為建，當時公告現值每
    平方公尺為九千元，而系爭四一四地號，地目為田，七十八年地價為每平方公尺
    六千元，有土地謄本在卷可按，依理其公告現值當低於五０二地號每平方公尺公
    告現值，則被上訴人丙○○向丁○○○購買系爭五０二、四一四地號二筆土地共
    六五七、九一八坪，係以二千四百零三萬五千二百二十三元成交，依此計算，被
    上訴人購買系爭五０二地號土地應有部分，每坪當在三萬七千元以上，亦即每平
    方公尺在一萬一千一百七十八元以上，高於買賣當時公告現值之一、五倍左右，
    何能謂不相當？又系爭建號十六號門牌號碼新店市○○路一七五巷二十八號房屋
    為一層磚造房屋，價值甚低微，經核定契價為一萬四千三百元，有台北縣稅捐稽
    徵處八十一年度契約稅繳款書附於本院前審調取之新店市地政事務所八十年新登
    字第二八八００、三０三五五號登記書及附件卷內，被上訴人丁○○○與丙○○
    於簽訂系爭土地及其上建物買賣契約時，就系爭建物部分並非約定無價，丙○○
    係以一萬五千四百元購買上開建物應有部分一千分之五六二，其購買系爭建物應
    有部分之價額，亦無與市價不相當之處，上訴人主張被上訴人丙○○系無償取得
    系爭建物，顯屬無據。
三、證據：援用原審及本院前審所提證據。
丙、被上訴人丙○○方面
一、聲明：
  (一)上訴及變更、追加之訴駁回。
  (二)歷審訴訟費用均由上訴人負擔。
二、陳述：除與原審及本院前審記載相同者外，予以引用外，補稱：
  (一)程序方面：
  1.上訴人於第一審聲明之指定登記人為廖盛全，嗣變更為郭清喜，被上訴人不同意
    其變更，況此僅當事人意思更改，客觀情事並無變更，核無民事訴訟法第四百四
    十六條第一項準用同法第二百五十六條第三款之規定不符，自應予以駁回。
  2.上訴人於第二審又追加「預備聲明」，被上訴人不同意，該項追加甚礙被上訴人
    之防禦及訴訟之終結，且非民事訴訟法第四百四十六條第一項但書之規定範圍，
    自無理由，應予駁回。
  (二)實體方面：
  1.本件被上訴人丙○○與丁○○○並無「同族妯娌」關係，且不知丁○○○之父與
    上訴人簽約買賣土地之事，僅憑土地謄本之記載事項考量，更不知有無「無資力
    及債務超過」等情事，伊於八十年六月二十五日向丁○○○購買系爭二筆土地純
    屬一般正常土地交易，第一期價款（即簽約金）一千萬元，係由丙○○以抵押借
    款債權八百六十七萬四千一百五十元抵付，另開四張支票面額計一百三十二萬五
    千八百五十元支付，業經丁○○○於不動產買賣契約書付款明細表中簽名、蓋章
    確認，其中抵付之借款債權金額，以現金支出傳票七紙六百八十四萬元、轉帳傳
    票三紙一百七十萬元及利息一十三萬四千一百五十元之總和相符；又第二次款九
    百八十八萬五千元，尾款四百一十五萬二百二十三元，均已付清，有買賣契約書
    付款明細表記載可稽。
  2.另本件上訴人乙○○與陳添丁間之不動產買賣契約係屬全部無效，已為原審判決
    所認定；退而言之，縱認該契約有效，因上訴人乙○○尚未付清買賣價款三百萬
    元，被上訴人己○○等人自得主張「同時履行」之抗辯，惟依該項契約內容及精
    神觀之，「乙○○有先為給付價款之義務」，且上訴人乙○○迄今不但仍未給付
    ，抑且亦無給付之意願，其既未清償買賣價款，依民法第二百八十四條第一項規
    定，上訴人乙○○即不得主張「同時履行」之判決，詎其竟稱買賣價款債務已變
    更為票據債務，並以此曲解為買賣價款債務業已清償云云，自無理由。
三、證據：援用原審及本院前審所提證據。
    理    由
一、上訴人於原審請求被上訴人將系爭不動產移轉登記為廖盛全，嗣於本院變更為郭
    清喜。按請求之基礎事實同一者，原告得將原訴變更，民事訴訟法第二百五十五
    條第一項第二款定有明文，又上開規定於第二審程序準用之，同法第四百四十六
    條第一項亦有明文。系爭買賣契約第三條約定：「本件土地（指四筆土地）因目
    前移轉承受人有資格限制，故得俟甲方指定有承受資格之第三人為產權移轉權利
    人時為給付」，本件上訴人原先雖指定廖盛全為登記名義人，並請求被上訴人將
    系爭不動產移轉登記為廖盛全名義，嗣則變更請求被上訴人將系爭不動產移轉登
    記為郭清喜名義，雖屬於訴之變更，惟均基於同一基礎事實，依上開規定，上訴
    人自得為之，而無需被上訴人之同意，合先敘明。
二、上訴人主張：被上訴人己○○、庚○○、丁○○○、辛○○○之父及被上訴人戊
    ○○、甲○○○（下稱己○○等六人）之祖父陳添丁於六十六年七月二十六日將
    坐落臺北縣新店市○○○段十四張小段七七號、八０號、一七六號三筆土地之所
    有權應有部分三分之一及同小段七八號土地所有權應有部分三分之二（前開七七
    號、七八號、八０號、一七六號土地於八十三年六月十日地籍圖重測後，變更標
    示為新店市○○段四０二號、四０五號、四一四號、五一二號），並其上建號一
    六號，門牌新店市○○路一七六巷二八號房屋所有權，出售與伊。上開土地陳添
    丁與其他共有人曾約定分管，占有特定範圍。伊購買上開房地後，經上訴人於八
    十一年五月四日指定廖盛全為移轉權利人。因被上訴人一再抗爭並拒絕履約，致
    廖君久候多年，仍無地可耕。迫於無奈，終以給付遲延解除受贈之約。上訴人本
    於同一基礎事實，於八十八年五月十五日改指定郭清喜為系爭不動產移轉權利人
    代之。詎己○○等六人為陳添丁之繼承人，辦妥系爭房地之繼承登記，各有應有
    部分如原判決附表(一)(二)（下稱附表(一)及附表(二)）所載，竟拒絕履行出賣人之移轉
    登記及交付管領義務。丁○○○且串同被上訴人丙○○將系爭四０五號土地應有
    部分三千分之一一二四及系爭房屋應有部分一千分之五六二，於八十年五月十八
    日設定不實之最高限額抵押權，復於同年八月二十日以與市價不相當之價格，讓
    售與丙○○，並辦妥移轉登記，詐害伊移轉登記請求權等情，依民法第二百四十
    四條第二項規定，先位聲明求為撤銷丁○○○與丙○○間前開買賣行為，並命塗
    銷其所有權移轉登記，暨命己○○等六人將如附表(一)及附表(二)所示系爭房地所有
    權應有部分移轉登記及交付管領與郭清喜之判決。又土地法第三十條農地承受資
    格之限制業已刪廢除去，上訴人依不動產買賣契約書第三條末段之約定，則備位
    聲明請求將系爭不動產直接移轉給付與上訴人之判決。
三、被上訴人己○○等六人則以：陳添丁於六十二年七月二十三日即已將系爭不動產
    出賣與訴外人柯孫麒、段王金雀，故不可能再出售與上訴人，上訴人提出之系爭
    不動產買賣契約係虛偽不實，被上訴人否認真正。退步言，縱系爭不動產買賣契
    約屬實，惟該買賣契約對於出賣人應於何時清償未有明定，則依民法三百十五條
    之規定，債權未定清償期者，債權人得隨時請求清償，其請求權之消滅時效亦自
    債權成立時起算。本件上訴人於買賣契約成立後，即可隨時請求被上訴人等清償
    ，其消滅時效應自買賣契約成立時即六十六年七月二十六日起算，縱上訴人曾於
    八十一年七月二十三日以第一０二號存證信函請求被上訴人己○○、庚○○、戊
    ○○、丁○○○、辛○○○等人履行系爭不動產買賣契約，惟本件被上訴人己○
    ○等六人係被繼承人陳添丁之繼承人，對於其所繼承之遺產為公同共有，上訴人
    漏未向被上訴人甲○○○為上開請求，即不生中斷時效之效力，依前開規定，上
    訴人之請求權已於八十一年七月二十六日罹於時效而消滅等語置辯。另被上訴人
    丁○○○與被上訴人丙○○復辯稱：渠二人間就系爭重測前七八地號、八０地號
    二筆土地之應有部分買賣，土地共六五七、九一八坪，價金為二千四百零三萬五
    千二百二十三元，依此計算，被上訴人購買系爭土地應有部分，每坪當在三萬七
    千元以上，亦即每平方公尺在一萬一千一百七十八元以上，高於買賣當時公告現
    值，尚難謂不相當。又系爭門牌號碼新店市○○路一七五巷二十八號房屋為一層
    磚造房屋，價值甚低微，經核定契價為一萬四千三百元，被上訴人丁○○○與丙
    ○○於簽訂系爭土地及其上建物買賣契約時，被上訴人丙○○係以一萬五千四百
    元購買上開建物應有部分一千分之五六二，亦無與市價不相當之處，上訴人主張
    被上訴人丙○○系無償取得系爭建物，而訴請撤銷被上訴人丁○○○與丙○○間
    買賣及移轉行為，顯屬無據等語。
四、上訴人主張伊與被上訴人己○○等六人之被繼承人陳添丁於六十六年七月二十六
    日訂定不動產買賣契約，由陳添丁將坐落臺北縣新店市○○○段十四張小段七七
    號、八０號、一七六號三筆土地之所有權應有部分三分之一及同小段七八號土地
    所有權應有部分三分之二（前開七七號、七八號、八０號、一七六號土地於八十
    三年六月十日地籍圖重測後，變更標示為新店市○○段四０二號、四０五號、四
    一四號、五一二號），並其上建號一六號，門牌新店市○○路一七六巷二八號房
    屋所有權出售與伊，伊已依系爭買賣契約書第二條前段之約定支付代償款共三百
    二十四萬五千八百九十元。另同條契約後段記載之系爭各筆土地價款共二百五十
    萬元，及系爭地上房屋價款五十萬元，共合計三百萬元，已以六十八年七月二十
    六日到期之同額本票一次全部付清等情，業據提出買賣契約書、台灣台北地方法
    院提存所八十三年存字第五七五八號提存書各乙份為憑。被上訴人己○○等六人
    雖否認系爭買賣契約書之真正，並辯稱：陳添丁於六十二年七月二十三日即已將
    系爭不動產出賣與訴外人柯孫麒、段王金雀，故不可能再出售與上訴人，且陳添
    丁目不識丁，該契約書上之印章並非陳添丁所有云云。然查，上訴人與被上訴人
    己○○等六人之被繼承人陳添丁確有於上開時間簽訂系爭買賣契約等情，業據証
    人林秋滿於原審供述明確（見原審卷第一一六頁），且被上訴人己○○等六人對
    上訴人所稱交付六十八年七月二十六日到期之三百萬元本票予陳添丁之事實，亦
    不爭執，並供稱該張本票目前仍在其持有之中（見最高法院八十四年度台上字第
    二三七０號卷第二十八頁被上訴人己○○等六人之上訴理由狀）。足見上訴人與
    被上訴人己○○等六人之被繼承人陳添丁確有簽訂系爭買賣契約，否則被上訴人
    己○○等六人何以持有上訴人所簽發之系爭本票﹖被上訴人己○○等六人上開辯
    解不足採信。
五、按六十四年修正前土地法第三十條所謂「承受人以承受後能自耕者為限」及修正
    後同條所謂「承受人以能自耕者為限」，係指承受人於承受時主觀上有自任耕作
    之能力，客觀上就承受之農地又能自任耕作者而言。承受人固得以鄉、鎮、市、
    區公所核發之自耕能力証明書，証明其承受時有自耕之能力，然並非以此為唯一
    之方法，倘承受人能以其他方法証明其有自耕之能力者，要非法所不許。換言之
    ，農地承受人能否自任耕作所承受之農地，係屬事實認定問題，其立証方法，非
    以鄉、鎮、市、區公所核發之自耕能力証明書為惟一之証據，即令已取得自耕能
    力証明書，法院仍應就各具體案件，斟酌全辯論意旨及調查証據之結果，就其是
    否具有自耕能力而為實體之認定。本件被上訴人己○○等六人雖主張郭清喜無自
    耕能力，無法承受系爭土地云云。但查，郭清喜原係坐落台北縣中和市○○段芎
    蕉腳小段三六四地號、地目旱之土地所有權人，嗣上開土地於八十二年八月二十
    四日遭政府徵收。另郭清喜於八十一年六月二十五日、同年八月十四日亦係坐落
    台北縣泰山鄉○○段麻竹坑小段三四、三五、三七、四０、四六、八四之一、八
    四之二地號、地目田、旱之土地六筆之所有權人，此有土地登記謄本乙紙可稽。
    嗣上訴人於八十七年十二月十日指定郭清喜為承受權利人，而斯時郭清喜仍為上
    開泰山鄉○○段麻竹坑小段三七地號土地之所有權人，此為被上訴人所不爭執。
    本院斟酌上情，認郭清喜於被指定為承受權利人時，雖未提出自耕能力証明書，
    惟仍具有自耕能力，得為系爭不動產之承受人，被上訴人己○○等六人上開主張
    尚不足採。
六、被上訴人己○○等六人雖又主張系爭不動產買賣契約縱為有效，惟上訴人自系爭
    買賣契約簽訂時（即六十六年七月二十六日）起，即得請求被上訴人己○○等人
    移轉系爭不動產之所有權，嗣上訴人雖於八十一年七月二十三日以台北郵局第三
    十九支局第一０一一號存證信函通知被上訴人己○○、庚○○、丁○○○、辛○
    ○○、戊○○等人，指定第三人廖盛全為移轉承受人，然其漏未向被上訴人甲○
    ○○為上開請求，按系爭不動產係被上訴人己○○、庚○○、丁○○○、辛○○
    ○、戊○○、甲○○○等六人，因繼承而得之遺產，屬公同共有關係，上訴人對
    陳添丁所享之請求權，既漏未對其繼承人之一即被上訴人甲○○○為上開請求，
    即不生中斷時效之效力，故上訴人未於十五年內對陳添丁或其繼承人全體行使請
    求權，則其請求權早於八十一年七月二十六日罹於時效而告消滅云云。然按上訴
    人除於八十一年七月二十三日以台北郵局第三十九支局第一０一一號存證信函通
    知被上訴人己○○、庚○○、丁○○○、辛○○○、戊○○等人，履行其被繼承
    人陳添丁之義務，有存証信函乙份及回執五份附卷可稽，且上訴人並於同年七月
    二十四日以０００四一九號國內快捷郵件寄達被上訴人甲○○○信函乙件，上開
    函件，業於當日妥投，由陳麗華本人簽章收妥，此有新店郵局八十二年七月二十
    三日第0000000─四號函及簽收郵件之收據為証。被上訴人甲○○○雖辯
    稱：上開簽收郵件之收據，其簽收人印章為「陳麗華」，且伊未簽收上述郵件云
    云，但查，陳麗華乃甲○○○婚前之本名，婚後於七十一年八月五日冠夫姓，而
    成甲○○○，此有臺北縣新店市戶政事務所八十三年四月二十八日新店戶字第
    六七四二號簡便行文表可憑（見本院上字卷第一三八頁），足証陳麗華與甲○○
    ○為同一人無疑。又証人即郵務員蔡顯進於本院前審証稱：「我通常都喊甲○○
    ○快捷，於是即有人拿印章來收件」「通常我們送時是核對地址及印章，才交付
    郵件」等語（見本院上字卷第一一九頁），且若收件之陳麗華另有其人，該陳麗
    華何能簽收上訴人指為寄與甲○○○之文件﹖足見被上訴人甲○○○上開辯解不
    足採信。按上訴人與被上訴人甲○○○素不相識，除因系爭不動產係上訴人向甲
    ○○○之被繼承人陳添丁購買，因陳添丁死亡，上訴人須向甲○○○及其他全體
    繼承人為所有權移轉登記之請求外，上訴人與甲○○○並無其他任何交易或法律
    關係，自不可能寄其他信件與甲○○○，因此上訴人主張前開寄與被上訴人甲○
    ○○之信函，與上訴人於八十一年七月二十三日寄與陳添丁之其餘繼承人，請求
    就系爭不動產為所有權移轉登記之信函，係同一內容之信函，並非無據。足見上
    訴人對被上訴人甲○○○有為上開請求，被上訴人抗辯本件上訴人之請求權已罹
    於時效而消滅云云，尚非可採。
七、上訴人另主張被上訴人丁○○○與丙○○就坐落台北縣新店市○○○段十四張小
    段第八０地號土地應有部分三千分之五六二、第七八地號土地應有部分三千分之
    一一二四（現地號調整為四一四地號、四０五地號）所為之買賣，因購地價格僅
    為公告現值二分之一，明顯偏低，屬於民法第二百四十四條第二項之有償詐害行
    為；又上開七八地號上房屋，即建號十五號、門牌新店市○○路一七六巷二十八
    號房屋，應有部分一千分之五六二，所為之買賣，價金雖約定一萬五千四百元，
    然上訴人於六十六年即以五十萬元購買系爭房屋，事隔十餘年後，丙○○卻反能
    僅以一萬五千四百元購置，其等移轉乃假買賣之名而行無償移轉之實，屬於同法
    條第一項之無償詐害行為，為此依民法第二百四十四條之規定，請求買賣行為暨
    所有權移轉行為均應予撤銷云云。被上訴人丁○○○與丙○○二人則否認其等有
    詐害行為，並辯稱：伊二人就系爭重測前七八地號、八０地號二筆土地之應有部
    分買賣，土地共六五七、九一八坪，價金為二千四百零三萬五千二百二十三元，
    則每坪在三萬七千元以上，亦即每平方公尺在一萬一千一百七十八元以上，高於
    買賣當時公告現值，尚難謂不相當。又系爭門牌號碼新店市○○路一七五巷二十
    八號房屋為一層磚造房屋，價值甚低微，經核定契價為一萬四千三百元，被上訴
    人丁○○○與丙○○於簽訂系爭土地及其上建物買賣契約時，被上訴人丙○○係
    以一萬五千四百元購買上開建物應有部分一千分之五六二，亦無與市價不相當之
    處等語。查：
  (一)被上訴人丙○○與丁○○○於八十年六月二十五日訂立不動產買賣契約，由丙○
    ○向丁○○○購買系爭二筆土地之應有部分及其上建物，土地價款為二千四百零
    三萬五千二百二十三元，房屋價款一萬五千四百元等情，有被上訴人丙○○提出
    之不動產買賣合約書為憑。依合約書之記載，土地款部分，於簽約同時丙○○即
    付定金一千萬元，第二次款九百八十萬五千元，俟土地增值稅單核發後七天內付
    訖，土地增值稅由丁○○○負擔，且同意由丙○○代繳，再由本次款結算；尾款
    四百十五萬零二百二十三元，於產權移轉登記完竣後七日內付訖。被上訴人丙○
    ○主張第一期價款一千萬元，係由被上訴人丙○○以抵押借款債權八百六十七萬
    四千一百五十元抵付，及簽發四張支票面額各三萬七千七百六十七元、一百萬元
    、二十一萬一千八百四十元、七萬六千二百四十一元（詳如不動產買賣契約附件
    1.所示之支票，見本院上字卷第八十二頁背面），計一百三十二萬五千八百五十
    元支付，且証人即簽訂系爭不動產買賣契約之代書陳麗華於原審証稱：「系爭丙
    ○○與丁○○○的買賣合約是我辦的，當初他們談好我過去辦的，買賣契約附件
    1.的支票都是當場交付，付款欄所付四筆款，我都在場，付款欄除了簽名印章以
    外都是我寫的」等語（見原審卷第一二八頁），足見被上訴人丙○○與丁○○○
    確有就系爭不動產訂立買賣契約。
  (二)系爭七八地號土地於丁○○○辦理移轉登記予丙○○時，繳納土地增值稅八百零
    六萬六千九百十九元等情，為被上訴人丙○○、丁○○○二人所供明，並為上訴
    人所不否認，又上開抵付之抵押借款債權八百六十七萬四千一百五十元，係以支
    出傳票七紙共六百八十四萬元、轉帳傳票三紙共一百七十萬元及利息十三萬四千
    一百五十元所結算，此有支出傳票、轉帳傳票等附卷為証（見原審卷第一六六頁
    至一六七頁）。其中轉帳傳票三紙所載金額共一百七十萬元部分，則有被上訴人
    丙○○交付丁○○○金額分別為二十萬元、五十萬元及一百萬元之支票三紙為証
    ，且該三紙支票分別經丁○○○提示兌領，此亦有第一商業銀行敦化分行萬隆辦
    事處八十三年一月十八日一萬隆字第十九號函、八十三年六月三日一萬隆字第一
    七○號函與彰化商業銀行福和分行八十三年六月十六日彰福字第一一四八號函各
    乙份附卷可稽（見本院上字卷第九十七頁、九十八頁、一四六頁、一四七頁、一
    六○頁、一六一頁），足見被上訴人丙○○確有給付丁○○○土地價款。又系爭
    土地之建物即門牌號碼新店市○○路一七五巷二十八號房屋為一層磚造房屋，經
    核定契價為一萬四千三百元，此為上訴人所不爭執，被上訴人丙○○以一萬五千
    四百元之價格向被上訴人丁○○○買受，顯然被上訴人丁○○○與丙○○間就系
    爭房屋之買賣，並無假買賣之名而行無償移轉之實，上訴人此部分主張尚非有據
    。雖支出傳票七紙所載金額共六百八十四萬元部分，被上訴人丙○○未能舉証証
    明其確有交付該款項予被上訴人丁○○○，但並不影響被上訴人丙○○、丁○○
    ○就系爭不動產所為之買賣均屬有償行為甚明。上訴人主張被上訴人丁○○○與
    丙○○就系爭房屋所有之移轉登記係無償行為，尚不足採。
  (三)按債務人所為之有償行為，於行為時明知有損害於債權人之權利者，以受益人於
    受益時亦知其情事者為限，債權人得聲請法院撤銷之，民法第二百四十四條第二
    項定有明文，又該條項所規定之有償行為，除在客觀上須為債務人之行為有害於
    債權外，在主觀上尚須債務人明知有害於債權人之權利，且受益人於受益時，亦
    知有損害之事實為要件。此明知之事實，對債權人有利，應由主張其事實存在之
    債權人負舉証責任。上訴人既主張被上訴人丙○○與丁○○○間之上開不動產買
    賣行為有詐害其債權，自應就被上訴人丙○○與丁○○○簽訂不動產買賣契約時
    ，被上訴人丁○○○係出於詐害上訴人債權之意思及被上訴人丙○○明知詐害上
    訴人之債權等事實予以証明，上訴人以丙○○與丁○○○間就上開不動產買賣約
    定之價金過低為由，主張被上訴人丙○○明知有詐害其債權云云，然買賣價金為
    何與被上訴人丙○○是否明知詐害上訴人之債權二者間，並無必然之關連，且縱
    使丙○○確係以較低之價格向丁○○○購買系爭二筆土地，並不表示丙○○對丁
    ○○○與上訴人間是否存有債權債務即已知悉，上訴人並未舉証証明被上訴人丙
    ○○於簽訂買賣契約時，明知上開土地業經被上訴人丁○○○之繼承人陳添丁售
    與上訴人，而有損害上訴人之債權，自不得僅以系爭二筆土地之買賣價款過低為
    由，即認定丙○○明知有損害上訴人之情事。
  (四)上訴人復主張系爭八０地號土地農地依法免稅，該地號即使辦理區段徵收仍然免
    稅，依丙○○與丁○○○所訂立之系爭買賣契約，增值稅可轉作價金，丙○○為
    掩飾賤價買受系爭土地之不當，於買賣契約書付款明細末欄，虛列土地增值稅一
    千六百萬元，以影響成交價金之提升，足見被上訴人丙○○知情受益云云。查系
    爭買賣契約書付款明細末欄記載：「土地增值稅以申報移轉當期現值計算，共計
    約壹仟陸佰萬元，原由乙方（即被上訴人丁○○○）負擔，以第二次款抵付，不
    足部分概由甲方（即被上訴人丙○○）負擔」等語，而系爭七八地號土地之增值
    稅，被上訴人丙○○依約於八十年八月十九日代被上訴人丁○○○繳納土地增值
    稅八百零六萬六千九百十九元，已如前述，又系爭買賣契約書付款明細末欄之記
    載時間為八十年八月二十二日，此稽之系爭買賣契約書付款明細即可得知，足見
    買賣契約書付款明細末欄之約定，係就系爭八０地號土地移轉所生土地增值稅而
    為甚明。系爭八０地號土地於訂約時，地目為田，此為上訴人所不爭執，被上訴
    人丙○○當時未具有自耕能力，無法請求被上訴人丁○○○就該土地為移轉登記
    ，嗣於取得自耕能力証明後，始於八十七年四月十日移轉登記為其名義，此有土
    地登記謄本乙份附卷為憑（見本院卷(一)第二○八頁），足見自訂約迄丙○○取得
    該筆土地之所有權，時隔將近七年，雖事後丙○○以自耕農之身分取得系爭八０
    地號土地之所有權而未繳納土地增值稅，但在將近七年之期間，如該筆土地變更
    為建地，則移轉時不無可能應繳納土地增值稅，因此証人陳麗華於本院前審所供
    ：「系爭買賣契約書付款明細末欄之所以記載土地增值稅約一千六百萬元，可能
    是預估將來一、二年或更長時間以後所預估的」「在區域計劃後不見得還是農地
    ，可能從新計劃後可辦移轉登記，預計將來移轉的增值稅」等語（見本院更(一)卷
    第一三二頁），尚非不可採信。因此亦難以買賣契約書付款明細末欄之上述記載
    ，即認定被上訴人丙○○知情受益。
    綜上所述，尚無証據証明被上訴人丙○○與丁○○○於八十年六月二十五日訂立
    不動產買賣契約，由丙○○向丁○○○購買系爭二筆土地之應有部分及其上建物
    之有償行為，被上訴人於受益時，知有損害之事實，因此上訴人依民法第二百四
    十四條第二項之規定，訴請撤銷被上訴人丁○○○、丙○○就系爭二筆土地所為
    之買賣行為暨所有權移轉行為，並塗銷移轉登記，回復原狀，尚非有據。
八、本件上訴人與被上訴人己○○等六人之被繼承人陳添丁間之上開買賣契約仍有效
    存在，從而上訴人依買賣之法律關係，請求被上訴人丁○○○將台北縣新店市○
    ○段第四０二地號、四一四地號、五一二地號土地如附表(一)記載各應有部分及請
    求被上訴人己○○、庚○○、辛○○○、戊○○應將同段四０二地號、四０五地
    號、四一四地號、五一二地號土地如附表(一)記載各應有部分及請求被上訴人己○
    ○、庚○○、辛○○○、甲○○○應將系爭房屋如附表(二)記載各應有部分，均辦
    理移轉登記與郭清喜所有，洵屬有據，應予准許。原審就此部分為上訴人敗訴之
    判決，自有未洽，上訴意旨指摘原判決此部分不當，求予廢棄改判，為有理由，
    應由本院廢棄改判如主文第二、三、四項所示。又此部分上訴人先位之訴既有理
    由，備位部分即無庸予以審究，併此敘明。至於上訴人請求依分管現狀交付，因
    上訴人並未舉証証明被上訴人己○○、庚○○、辛○○○、戊○○、甲○○○等
    人就系爭土地或房屋有分管之約定，上訴人此部分請求及訴請撤銷被上訴人丁○
    ○○、丙○○就系爭八０地號土地應有部分三千分之五六二、第七八地號土地應
    有部分三千分之一一二四，及七八地號上之系爭房屋，應有部分一千分之五六二
    ，所為之買賣行為暨所有權移轉行為，並塗銷移轉登記，回復原狀，於法無據。
    原審就此部分為上訴人敗訴之判決，並無違誤，上訴意旨猶執陳詞，指摘原判決
    此部分不當，求予廢棄，為無理由，應予駁回。
九、本件事証已臻明確，兩造其餘攻擊防禦方法，與本件判決結果不生影響，不再一
    一論述，附此敘明。
十、據上論結，本件上訴為一部有理由，一部無理由，依民事訴訟法第四百四十九條
    第一項、第四百五十條、第七十九條但書、第八十五條第一項前段，判決如主文
    。
中      華      民      國    八十九    年      七      月    二十九    日
                                民事第七庭
                                    審判長法  官  侯  東  昇
                                          法  官  蘇  瑞  華
                                          法  官  陳  玉  完
右正本係照原本作成。
如不服本判決，應於收受送達後二十日內向本院提出上訴書狀，其未表明上訴理由者
，應於提出上訴後二十日內向本院補提理由書狀（均須按他造當事人之人數附繕本）
上訴時應提出委任律師或具有律師資格之人之委任狀；委任有律師資格者，另應附具
律師及格證書及釋明委任人與受任人有民事訴訟法第四百六十六條之一第一項但書或
第二項（詳附註）所定關係之釋明文書影本。
中      華      民      國    八十九    年      八      月      一      日
                                          書記官  鄭  兆  璋
附註：
民事訴訟法第四百六十六條之一（第一項、第二項）：
對於第二審判決上訴，上訴人應委任律師為訴訟代理人。但上訴人或其法定代理人具
有律師資格者，不在此限。
上訴人之配偶、三親等內之血親、二親等內之姻親，或上訴人為法人、中央或地方機
關時，其所屬專任人員具有律師資格並經法院認為適當者，亦得為第三審訴訟代理人
。


司法院資訊處製作；財團法人民間司法改革基金會備份。
